【裁判字號】    95,易,1938
【裁判日期】    951130
【裁判案由】    詐欺
【裁判全文】
臺灣臺中地方法院刑事判決              95年度易字第1938號
公  訴  人  臺灣臺中地方法院檢察署檢察官
被      告  丙○○  33歲民.
上列被告因恐嚇取財案件，經檢察官提起公訴（九十五年度偵字
第一二九一八號），本院判決如下：
    主    文
丙○○幫助意圖為自己不法之所有，以恐嚇使人將本人之物交付
未遂，累犯，處有期徒刑伍月，如易科罰金，以銀元參佰元即新
臺幣玖佰元折算壹日。
    犯罪事實
一、丙○○前曾於民國八十七年間，因重利案件，經臺灣高等法
    院臺中分院判處有期徒刑一年確定，於九十三年六月二日縮
    刑期滿執行完畢。詎丙○○猶不知悔改，其明知金融帳戶之
    存摺及提款卡係供自己使用之重要理財工具，關係個人財產
    、信用之表徵，且可預見存摺、提款卡及其密碼如交予他人
    使用，而未加以闡明正常用途，極易被利用為與財產有關之
    犯罪工具，竟仍不顧他人可能遭受財產上損害之危險，而基
    於縱若其金融帳戶被利用作為恐嚇取財，並不違背其本意之
    幫助犯意，於九十五年三月間之同月二十九日前某日，在臺
    中市○○路○段與櫻花路口，以借款新臺幣（下同）一萬元
    之代價，將其所有之臺中公益路郵局帳號00000000
    000000號帳戶之存摺、提款卡（含密碼）交付予不詳
    姓名年籍自稱「陳先生」之成年男子使用。嗣該不詳姓名年
    籍自稱「陳先生」之成年男子於取得丙○○所交付之前開丙
    ○○所有之郵局帳戶存摺、提款卡（含密碼）後，基於恐嚇
    取財之犯意，意圖為自己不法之所有，於九十五年三月二十
    九日十三時二十分許，偽以「丙○○」之名義撥打電話予甲
    ○○，向甲○○出言恫稱：「你兒子向我們借款四十八萬元
    ，現在人在我們手裡，已被打斷牙齒，要匯款三十萬元才放
    人」等語，致使甲○○因擔憂其子安危而心生畏懼，惟甲○
    ○仍以電話與其子聯絡，發現並無其事，遂於九十五年三月
    二十九日十四時二十五分許，在臺南市○○路○段四一○號
    之臺南大同路郵局，先匯款一元至丙○○所有之前開郵局帳
    戶內，並報警處理而凍結該帳戶，再循線查知上情，致該不
    詳姓名年籍自稱「陳先生」之成年男子未能得逞，丙○○因
    而幫助他人恐嚇取財未遂。
二、案經陳福利訴由臺中市警察局第一分局報請臺灣臺中地方法
    院檢察署檢察官偵查起訴。
    理    由
一、被告丙○○於上開時地，將其所有之臺中公益路郵局帳號之
    存摺、提款卡（含密碼），在臺中市○○路○段與櫻花路口
    ，以借款一萬元之代價交付予不詳姓名年籍自稱「陳先生」
    之成年男子等情，業據被告丙○○於本院審理時坦白承認，
    並有中華郵政股份有限公司九十五年五月二日儲字第○九五
    ○七一○四三五號函暨所附客戶基本資料及客戶歷史交易清
    單等在卷可參。又被害人甲○○於前開時、地，因不詳姓名
    年籍之成年男子偽以「丙○○」之名義以撥打電話向被害人
    甲○○恫稱：其子借款四十八萬元未還，已被打斷牙齒，若
    不匯款三十萬元，就不放其子回去等語，致被害人甲○○因
    而心生畏懼，嗣因被害人甲○○自行查證發現並無其事，乃
    於上開時地，匯款一元至被告上開金融機構帳戶內之事實，
    亦據被害人甲○○於警詢及本院審理時指訴明確，復有被告
    所有之臺中公益路郵局帳號客戶歷史交易清單一份在卷可稽
    ，足見被告自白與事實相符，應堪採信。
二、又金融帳戶為個人理財之工具，申請開設金融帳戶並無任何
    特殊之限制，一般民眾皆能自由申請開戶，並得同時在不同
    金融機構申請多數存款帳戶使用，乃眾所週知之事實。依一
    般人之社會生活經驗，倘係合法收入，本可自行向金融行庫
    開戶使用，而無向他人借用帳戶之必要。如他人不以自己名
    義申請開戶，而向他人取得金融機構帳戶使用，衡情，應係
    為免他人得知使用帳戶者之真實身分，故應能合理懷疑收取
    帳戶之人目的在於供犯罪所用。況近來新聞媒體，對於不肖
    犯罪集團常大量收購或使用他人存款帳戶後，再持以供作犯
    罪使用，藉此逃避檢警查緝之情事，亦多所報導；又一般人
    亦均有妥為保管及防止他人任意使用存摺、提款卡（含密碼
    ）之認識，縱特殊情況偶須交付他人使用，亦必深入瞭解用
    途及合理性，始予提供，且該等專有物品如落入不明人士手
    中，而未加以闡明正常用途，極易被利用為與財產有關之犯
    罪工具，此乃依一般生活經驗即能體察之常識，而對於非有
    正當理由，竟徵求他人提供帳戶者，客觀上可預見其目的，
    係供為某筆資金之存入，後再行領出之用，且該筆資金之存
    入及提領過程係有意隱瞞或掩飾行為人之真實身分之用意，
    一般人本於一般認知能力均易於瞭解，是被告應可預見將帳
    戶存摺、提款卡（含密碼）供他人使用將幫助他人實施犯罪
    ，仍將之交付予上開不詳姓名年籍自稱「陳先生」之成年男
    子使用，顯預見縱有人以其金融帳戶向社會大眾恐嚇財物，
    避免遭查獲，亦不違背其本意至明。
三、綜上所述，被告基於幫助他人實施恐嚇取財亦不違背其本意
    之不確定故意，將上開金融機構帳戶交予該不詳姓名年籍之
    成年男子使用，幫助其等遂行恐嚇取財之犯行，事證明確，
    被告犯行堪以認定。
四、按刑法上之幫助犯，係對於犯罪與正犯有共同之認識，而以
    幫助之意思，對於正犯資以助力，而未參與實施犯罪之行為
    者而言，循此而論，如未參與實施犯罪構成要件之行為，且
    係出於幫助之意思提供助力，即屬幫助犯，而非共同正犯。
    本案被告提供上開金融機構帳戶連同存摺及提款卡（含密碼
    ）予該不詳姓名年籍之成年男子，雖然使該不詳姓名年籍自
    稱「陳先生」之成年男子得基於恐嚇取財之犯意，以向被害
    人甲○○恫稱「其子借款四十八萬元未還，已被打斷牙齒，
    若不匯款三十萬元，就不放其子回去」之方式，向被害人甲
    ○○恐嚇財物，並以被告所提供之上開金融機構帳戶供作指
    定匯款之帳戶，以遂行其恐嚇取財之犯行，然被告單純提供
    帳戶供人使用之行為，並不等同於向被害人施以恐嚇行為，
    且亦無證據證明被告有參與恐嚇取財犯行之構成要件行為，
    是被告單純提供帳戶連同存摺、提款卡（含密碼）供人使用
    之行為，對於該不詳姓名年籍自稱「陳先生」之成年男子遂
    行恐嚇取財犯行，資以助力，參照前述說明，自應論以幫助
    犯，而非共同正犯。本件恐嚇取財之正犯向被害人恐嚇財物
    ，所為係犯刑法第三百四十六條第三項、第一項之恐嚇取財
    未遂罪，是核被告所為應成立上開罪名之幫助犯，即修正前
    刑法第三十條第一項、刑法第三百四十六條第三項、第一項
    之幫助恐嚇取財未遂罪。公訴意旨雖認該不詳年籍正犯對被
    害人甲○○所為係詐欺取財罪，而認被告係涉犯刑法第三百
    三十九條第三項、第一項之詐欺取財未遂罪之幫助犯，惟被
    害人甲○○係因其自行打電話與其子聯繫後，始發現有異，
    然該不詳姓名年籍自稱「陳先生」之成年男子係於電話中以
    如不匯款將對被害人甲○○之子不利之言語，要求被害人甲
    ○○匯款，顯係以將來惡害之通知恫嚇被害人甲○○，足認
    該正犯應係成立恐嚇取財未遂罪，而被告應係成立恐嚇取財
    未遂罪之幫助犯，公訴意旨容有未恰，惟社會基本事實同一
    ，本院自得變更起訴法條。再被告以幫助他人恐嚇取財之意
    思，參與犯罪構成要件以外之行為，為從犯，應依修正前刑
    法第三十條第二項規定，按正犯之刑減輕其刑。且被告所幫
    助之該不詳姓名年籍自稱「陳先生」之成年男子雖已著手於
    恐嚇取財犯罪行為之實行，但因被害人甲○○嗣後發覺有異
    而僅匯款一元，其目的在使警方得以凍結帳戶，而未能得逞
    ，為未遂犯，應依修正前刑法第二十六條前段規定，減輕其
    刑，並與幫助犯減輕規定，依法遞減輕之。又被告前因重利
    案件，經臺灣高等法院臺中分院判處有期徒刑一年確定，於
    九十三年六月二日縮刑期滿執行完畢，此有臺灣高等法院被
    告前案紀錄表及臺灣臺中地方法院檢察署刑案資料查註紀錄
    表各一份在卷可憑，其於五年以內再犯本件有期徒刑之本罪
    ，為累犯，應依修正前刑法第四十七條規定加重其刑。被告
    同有刑之加重及減輕事由，應先加後減之。爰審酌被告之素
    行、教育程度、犯罪動機，且被告亦非向被害人實施恐嚇之
    人，但其提供帳戶供他人逃避犯罪之查緝，卻適足以使他人
    肆無忌憚從事恐嚇犯行，不僅助長犯罪歪風及增加追緝犯罪
    之困難，更造成被害人求償無門之窘境，然被告犯後已坦承
    犯行，態度尚佳等一切情形，量處如主文所示之刑，並諭知
    易科罰金之折算標準。
五、被告行為後，刑法及刑法施行法業於九十四年二月二日經總
    統以華總一義字第○九四○○○一四九○一號令修正公布，
    並於九十五年七月一日施行。按行為後法律有變更者，適用
    行為時之法律，但行為後之法律有利於行為人者，適用最有
    利於行為人之法律，現行刑法第二條第一項定有明文。此條
    規定乃與刑法第一條罪刑法定主義契合，而貫徹法律禁止溯
    及既往原則，係規範行為後法律變更所生新舊法律比較適用
    之準據法，是刑法第二條本身雖經修正，但刑法第二條既屬
    適用法律之準據法，本身尚無比較新舊法之問題，應一律適
    用裁判時之現行刑法第二條規定以決定適用之刑罰法律，先
    予辨明。又以本次刑法修正之比較新舊法，應就罪刑有關之
    共犯、未遂犯、想像競合犯、牽連犯、連續犯、結合犯，以
    及累犯加重、自首減輕暨其他法定加減原因（如身分加減）
    與加減例等一切情形，本於統一性及整體性原則，綜其全部
    罪刑之結果而為比較（最高法院九十五年五月二十三日九十
    五年度第八次刑庭會議決議參照）。茲就本件新舊法比較結
    果說明如下：
  (一)被告行為後，刑法第三十條業經修正公布施行，修正後刑法
    第三十條規定：「幫助他人實行犯罪行為者，為幫助犯。雖
    他人不知幫助之情者，亦同。幫助犯之處罰，得按正犯之刑
    減輕之。」，與修正前同條規定：「幫助他人犯罪者，為從
    犯。雖他人不知幫助之情者，亦同。從犯之處罰，得按正犯
    之刑減輕之。」不同，但在本件中，修正後之規定並無較有
    利於被告之情形，依修正後刑法第二條第一項從舊從輕原則
    ，應依修正前刑法第三十條第一項前段規定論處。
  (二)又被告行為後，罰金罰鍰提高標準條例第二條業已刪除，而
    刑法第四十一條第一項前段關於易科罰金之折算標準已由舊
    法之銀元一百元、二百元、三百元修正為新臺幣一千元、二
    千元、三千元，因屬科刑規範事項之變更，其折算標準為裁
    判時所應諭知，自有就新舊法規定比較之必要，經比較新舊
    法結果，被告行為後之新法並未較有利於被告，是依刑法第
    二條第一項前段之規定，本件應適用被告行為時之舊法即依
    修正前刑法第四十一條第一項前段、修正前罰金罰鍰提高標
    準條例第二條之規定，諭知以銀元三百元折算一日為易科罰
    金之折算標準，並依上開規定諭知易科罰金之折算標準。
  (三)修正後刑法第三十三條第五款規定「罰金：新臺幣一千元以
    上，以百元計算之。」，與修正前刑法第三十三條第五款規
    定「罰金：一元以上。」不同。比較新舊法結果，以舊法較
    有利於行為人，新法並無對被告較為有利之情形，故依刑法
    第二條第一項前段規定，本案關於刑法第三百四十六條第一
    項之法定刑罰金部分，自應適用行為時之法律即修正前刑法
    第三十三條第五款規定決定其罰金部分之法定刑。
  (四)關於被告累犯之問題，修正前刑法第四十七條規定「受有期
    徒刑之執行完畢，或受無期徒刑或有期徒刑一部之執行而赦
    免後，五年以內再犯有期徒刑以上之罪者，為累犯，加重本
    刑至二分之一」，而修正後之刑法第四十七條第一項則規定
    「受徒刑之執行完畢，或一部之執行而赦免後，五年以內故
    意再犯有期徒刑以上之罪者，為累犯，加重本刑至二分之一
    」，比較新舊法之結果，不論依修正前之刑法第四十七條，
    或修正後之刑法第四十七條第一項之規定，均構成累犯，舊
    法對於被告並無不利。
  (五)被告行為後，業已增訂刑法施行法第一條之一，並規定：「
    中華民國九十四年一月七日刑法修正施行後，刑法分則  編
    所定罰金之貨幣單位為新臺幣。九十四年一月七日刑法修正
    時，刑法分則編未修正之條文定有罰金者，自九十四年一月
    七日刑法修正施行後，就其所定數額提高為三十倍。但七十
    二年六月二十六日至九十四年一月七日新增或修正之條文，
    就其所定數額提高為三倍」，是就現行刑法中，有關於罰金
    刑處罰之規定，即有就新舊法比較之必要，惟經比較增訂之
    刑法施行法第一條之一與被告行為時之罰金罰鍰提高標準條
    例第一條前段、現行法規所定貨幣單位折算新臺幣條例第二
    條結果，二者規定適用之結果並無不同，則本件即依被告行
    為時之舊法即依罰金罰鍰提高標準條例第一條前段為法條適
    用之依據。
  (六)刑法關於未遂犯之處罰，修正前第二十五條規定：「已著手
    於犯罪行為之實行而不遂者，為未遂犯，未遂犯之處罰，以
    有特別規定者，為限」，修正前第二十六條前段規定「未遂
    犯之處罰，得按既遂犯之刑減輕之」，九十五年七月一日刑
    法修正施行後，上開關於未遂犯之處罰，乃統一移置於修正
    後刑法第二十五條規定「已著手於犯罪行為之實行而不遂者
    ，為未遂犯。未遂犯之處罰，以有特別規定者為限，並得按
    既遂犯之刑減輕之。」，比較上開新舊法，僅屬法條順序之
    移置，對於被告並無有利或不利之情形，是刑法關於未遂犯
    之處罰規定於新舊法均無不利之情形，依刑法第二條第一項
    前段之規定，應逕行適用被告行為時之法律規定，即應適用
    修正前刑法第二十六條但書之規定。
  (七)綜合上述修正前後刑法第三十條、第三十三條第五款、第四
    十一條第一項前段、第四十七條、第二十六條及刑法施行法
    第一條之一適用情形綜合比較結果，修正後刑法及刑法施行
    法之規定並非較有利於被告，參酌修正後刑法第二條第一項
    前段、但書規定之「從舊從輕」原則，本案應適用修正前刑
    法及罰金罰鍰提高標準條例第一條前段、修正前罰金罰鍰提
    高標準條例第二條、現行法規所定貨幣單位折算新臺幣條例
    第二條為法條適用之依據。
據上論斷，應依刑事訴訟法第二百九十九條第一項前段、第三百
條，刑法第二條第一項前段、修正前刑法第三十條第一項、第二
項、刑法第三百四十六條第一項、第三項、修前刑法第二十六條
前段、第四十七條、第四十一條第一項前段，罰金罰鍰提高標準
條例第一條前段、修正前罰金罰鍰提高標準條例第二條，現行法
規所定貨幣單位折算新臺幣條例第二條，判決如主文。
本案經檢察官乙○○到庭執行職務。
中    華    民    國    95    年    11    月    30    日
                  刑事第九庭    審判長法  官  陳得利
                                      法  官  何世全
                                      法  官  余德正
以上正本證明與原本無異。
如不服本判決，應於送達後十日內向本院提出上訴狀（須附繕本
），上訴於臺灣高等法院臺中分院。
                                      書記官  廖日晟
中    華    民    國    95    年    11    月    30    日
附錄論罪科刑法條
刑法第346條
意圖為自己或第三人不法之所有，以恐嚇使人將本人或第三人之
物交付者，處六月以上五年以下有期徒刑，得併科一千元以下罰
金。
以前項方法得財產上不法之利益，或使第三人得之者，亦同。
前二項之未遂犯罰之。


司法院資訊處製作；財團法人民間司法改革基金會備份。
